【裁判字號】    98,交聲,1531
【裁判日期】    980603
【裁判案由】    違反道路交通管理處罰條例聲明異議
【裁判全文】
臺灣臺北地方法院交通事件裁定        98年度交聲字第1531號
原處分機關  臺北市政府警察局
異  議  人
即受處分人  甲○○  38歲民.
上列受處分人因違反道路交通管理處罰條例案件，對於臺北市政
府警察局民國98年3 月2 日所為之處分（原處分：北市警交裁計
字第9803020013號），聲明異議，本院裁定如下：
    主  文
原處分撤銷。
    理  由
一、原處分意旨略以：異議人即受處分人甲○○領有臺北市政府
    警察局核發之計程車駕駛人執業登記證（證號A001847 號）
    ，因未依規定期限（民國96年3 月5 日至5 月5 日）辦理96
    年度執業登記證年度查驗，至96年11月5 日已逾期達6 個月
    以上，原處分機關即臺北市政府警察局乃於97年7 月8 日製
    發「計程車執業登記證逾期6 個月以上未辦理年度查驗應廢
    止職業登記」舉發通知單，於98年3 月2 日依道路交通管理
    處罰條例第36條第3 項、第4 項規定，廢止受處分人之執業
    登記，並自97年11月8 日（應到案日期加3 個月）起1 年內
    不得申辦執業登記云云。受處分人於98年3 月23日親至原處
    分機關收受上開裁決書後，於同年3 月30日提出異議，未逾
    法定聲明異議期限，合先敘明。
二、異議意旨略以：受處分人於95年7 月18日考取臺北市營業小
    客車執業登記證，並不知每年生日前後1 個月內須申請查驗
    ，且受處分人在此期間未曾收受通知書告知其逾期申請查驗
    ，以致未依規定辦理查驗，而於97年11月8 日前往查驗時遭
    主管機關逕為廢止執業登記之裁處，並自裁決日起1 年內不
    得申辦，斷絕受處分人生計，影響權益甚鉅。本件受處分人
    未於期間內辦理年度執業登記查驗，主管機關應先行舉發處
    以罰鍰，並給予受處分人陳述意見之機會，為此提出異議，
    請求撤銷原處分等語。
三、經查：
（一）按計程車駕駛人執業登記管理辦法第11條第1 項規定：「
      執業登記證及其副證每年查驗一次，計程車駕駛人自領得
      執業登記證及其副證之翌年起，應於每年出生日前後一個
      月內檢具下列文件，向原發證之警察局申請查驗：一、國
      民身分證。二、職業駕駛執照。．．」，是以，異議人應
      於96年4 月5 日生日前後一個月內，即於同年3 月5 日至
      5 月5 日期間，依上述規定辦理營業小客車駕駛人執業登
      記查驗。而異議人卻未依規定辦理，至97年11月8 日，已
      逾6 個月等情，此為異議人所不爭執，並有原處分機關舉
      發違反道路交通管理事件通知單（單號：北市警交字第AE
      W977029 號）在卷可憑，堪認為真實。
（二）又按計程車駕駛人，不依規定期限，辦理執業登記事項之
      異動申報，或參加年度查驗者，處新臺幣（下同）1,200
      元罰鍰；逾期6 個月以上仍不辦理者，廢止其執業登記，
      且未滿1 年不得再行辦理執業登記，道路交通管理處罰條
      例第36條第3 項、第4 項固有明文。惟按人民工作權、生
      存權應予保障，憲法第15條定有明文，受處分人身為營業
      小客車駕駛人，而其執業登記證乃為其職業駕駛計程車之
      形式要件，若有權機關為撤銷此等執業登記，係足以改變
      或剝奪異議人之執業身分、地位，自應踐行正當之法律程
      序，並以侵害最小之方式先行為之，方合乎比例原則，始
      合致憲法上所保障工作權之本旨；例如先以通知或予罰鍰
      之告誡或警告性處分，如受處分人未予遵循，始為後續之
      註銷其執業登記之重大處置，若未有通知或罰緩之先行前
      置處分，而逕予註銷其執業登記，此即造成受處分人之突
      襲，當與憲法第8 條所保障之正當法律程序有違，觀諸道
      路交通管理處罰條例第8 條第1 項第1 款及第2 項規定，
      公路主管機關於裁決前，應給予違規行為人陳述意見之機
      會，亦本於上揭法理，是以同條例第36條第3 項規定：「
      計程車駕駛人，不依規定期限，辦理執業登記事項之異動
      申報，或參加年度查驗者，處1200元罰鍰；逾期6 個月以
      上『仍』不辦理者，註銷其執業登記。」，在解釋上，計
      程車駕駛人如不依規定期限辦理年度查驗，主管機關應先
      行告發罰鍰，如告發罰鍰後受處分人仍未參加年度查驗，
      且已逾6 個月以上仍不辦理者，始得註銷其執業登記（臺
      灣高等法院98年4 月份刑事庭庭長法律問題研討會決議、
      98年度交抗字第697 號、97年度交抗字第1464號裁定意旨
      參照）。
（三）依據前開說明，本件受處分人並未在96年3 月5 日至96年
      5 月5 日期間辦理96年年度查驗，主管機關應於違規行為
      人逾期查驗之初，不待6 個月期間經過，即先行舉發罰鍰
      ，同時給予違規行為人陳述意見之機會，當可於行為人違
      規之初即生警告之效果，而發揮及時糾正違法、促使違規
      者履行義務之作用，如受處分人猶不予遵循，始為後續廢
      止執業登記之處分，此於處罰之手段及目的言之，不僅合
      乎比例原則，亦可促使違規者主動履行義務。惟本件先前
      並無告發罰鍰之行為，即由臺北市政府警察局於97年7 月
      8 日以逾期達6 個月以上掣單舉發後，於98年3 月2 日即
      逕為廢止異議人之執業登記，並禁止異議人自97年11月8
      日（應到案日期加3 個月）起1 年內再行申辦執業登記，
      此有臺北市政府警察局北市警交字第09831983500 號函、
      前開舉發違反道路交通管理事件通知單及裁決書在卷可稽
      ，非惟與上述立法意旨及憲法保障人民工作權之意旨有違
      ，即於道路交通安全秩序之維護亦無任何增益，自非妥適
      。
四、綜上所述，原處分機關對異議人所為逕行註銷執業登記之裁
    決，既有上開不當之處，從而，本件聲明異議為有理由，自
    應撤銷原處分，由原處分機關另為妥適之處理。
據上論斷，應依道路交通案件處理辦法第20條前段，裁定如主文
。
中    華    民    國    98    年      6   月    3     日
                        交通法庭法  官  吳俊龍
上正本證明與原本無異。
如不服本裁定，應於裁定送達後5日內向本院提出抗告狀。
                                書記官  劉俊源
中    華    民    國    98    年    6     月    3     日


司法院資訊處製作；財團法人民間司法改革基金會備份。
